臺灣臺南地方法院民事判決　九十二年度簡上字第七四號
　　上　訴　人　財團法人私立長榮管理學院
　　法定代理人　丙○○
　　訴訟代理人　盧世欽律師
　　被上訴人　　甲○○　　　住.
　　　　　　　　乙○○　　　住.
　　右二人共同
　　訴訟代理人　李金澤律師
　　複　代理人　王武忠律師
右當事人間請求不動產所有權移轉登記事件，上訴人對於中華民國九十二年三月二十
日臺灣臺南地方臺南簡易庭九十二年南簡字第一○號第一審判決提起上訴，經本院於
民國九十三年一月二十日言詞辯論終結日期，判決如左：
    主  　　文
上訴駁回。
第二審訴訟費用由上訴人負擔。
    事  實
甲、上訴人方面：
一、聲明：求為判決：(一)原判決廢棄。(二)被上訴人應將坐落台南縣歸仁鄉○○段五八
    三地號土地（地目田，面積五三二○平方公尺）應有部分各一千分之三十一移轉
    登記予上訴人。(三)第一、二審訴訟費用由被上訴人負擔。
二、陳述：除與原判決記載相同者，茲引用之外，補稱：
    (一)原判決所為上訴人敗訴之判決，無非以本件就系爭土地之買賣契約係訂立於民
      國（下同）七十八年八月三日，當時土地法第三十條尚未刪除，則系爭土地之
      承受人自以有自耕能力為必要。惟依上訴人所提買賣契約書所載之買受人為財
      團法人私立長營工學院董事會，上訴人亦自承當時買受人無自耕能力，是買賣
      契約之效力，足堪存疑；上訴人既已買受土地，依法本得請求出賣人移轉土地
      所有權，伊竟於買賣契約訂立同時復約定成立信託契約，足見上訴人之本意係
      欲取得系爭農地所有權，因無自耕能力，無法承受該農地，而藉由信託契約之
      名義，以迂迴方式逃避修正前土地法第三十條第一項之限制，屬脫法行為，其
      信託契約自亦無效，則系爭農地之買賣契約，亦不因買賣契約書載明「乙方同
      意另訂物權信託協議書公證」等字樣而生效，為其主要依據。經查
      (1)系爭土地，上訴人之前身「私立長榮工學院籌備處」除於七十八年八月三日
        支付定金二十萬元予被上訴人之被繼承人黃平和先生外，並於同年八月五日
        以土地銀行○六六九七九號支票支付三十三萬零五元，而由黃平和先生入帳
        於台南縣歸仁鄉農會，被上訴人否認其事，原審法院未予調查，自有判決不
        備理由之違背法令。
      (2)本件兩造成立買賣契約同時又成立信託契約，依民法第二百四十六條第一項
        後段規定自無不可。又信託契約並非要式契約，自不以訂立信託協議書公證
        為必要，反之有此約定，適足反證信託之口頭及書面契約業已成立。且依卷
        附七十八年八月三日兩造買賣契約書其他事項約定６載明「本件不動產移轉
        登記時，權利人由承買人自由選擇之」，顯見符合民法第二百四十六條第一
        項後段不能情形可以除去，而當事人訂約時並預期於不能之情形除去後給付
        規定，契約即屬有效。況土地法第三十條規定，業經刪除，原審猶執舊土地
        法第三十條規定，為不利於上訴人之判決，顯難令人干服。
    (二)按「私有農地所有權之移轉，其承受人以能自耕者為限，並不得移轉為共有．
      ．」、「違反前項規定者，其所有權之移轉無效。」，修正前土地法第三十條
      固定有明文。惟查：
      (1)前揭所謂農地指供農作生產使用之土地，而與耕地相當，其適用範圍包括：
        未實施區域計劃或都市計劃地區之田、旱地目土地。經都市計劃編為農
        業區域或保護區之田、旱地目土地。經依區域計劃編為農牧用地之土地。
        系爭五八三地號土地，前於八十七年間，已由農牧用地變更編定為特定目的
        事業用地，業有教育部八十七年十月十四日台（八七）高(三)字第八七一一三
        九九二號函、行政院農業委員會八十七年十月二日農企字第八七一四七九
        六七號函、台南縣政府八十七年七月十六日八十七府地用字第一二五○八五
        號、八十七年十二月一日八十七府地用字第二一二六四二號函文可稽。是系
        爭五八三地號土地已非修正前三十條所稱之「農地」，核先明。
      (2)復「解釋意思表示，應探求當事人之真意，不得拘泥於所用之辭句。」，民
        法第九十八條亦有明文。查除本案之系爭五八三地號土地外，上訴人於設立
        之初，即另購有一百零二筆土地（地目為田、旱），已陸續完成所有權移轉
        登記，此有上訴人之申請法人登記資料及土地財產清冊可證。顯見包括系爭
        五八三地號在內之前揭土地，本即上訴人向眾多地主購買後用以興建學校用
        地，此亦為當時所有土地出售人與上訴人之共識（被上訴人之被繼承人黃平
        和生前亦為上訴人設校促進委員會成員），俾以興學、繁榮地方。
      (3)退步言之，「以不能之給付為契約標的者，其契約為無效。但其不能情形可
        以除去，而當事人訂約時並預期於不能之情形除去後為給付者，其契約仍為
        有效。」，民法第二百四十六條第一項訂有明文。查上訴人與被上訴人之被
        繼承人黃平和於訂立系爭土地買賣契約時，其真意顯係將系爭土地供作為將
        來設校校地之使用；是當時之土地法第三十條雖規定農地之移轉，其承受人
        以能自耕者為限；惟買賣雙方均預期於系爭土地將來可透過變更編定，由農
        牧用地變更為特定目的事業用地時，再行辦理所有權移轉登記（上訴人與其
        他土地地主之買賣情形均如此）；是買賣雙方當事人於訂約時本預期於不能
        之情形除去後始為給付；是以，自符合民法第二百四十六條第一項後段之情
        形。
三、證據：除援用第一審所提證據外，補提黃平和戶籍謄本一份、教育部函、行政院
    農業委員會函各一件、台南縣政府函二件（各函均為影本）、上訴人申請法人登
    記資料一冊暨土地登記簿謄本一冊等為證，並聲請函查台南縣歸仁鄉農會，訊問
    證人翁義雄。
乙、被上訴人方面：
一、聲明：求為判決：(一)上訴駁回。(二)第二審訴訟費用由上訴人負擔。
二、陳述：除與原判決記載相同者，茲引用之外，補稱：
    (一)上訴理由固主張土地法第三十條已經立法刪除，原審執為判決依據，顯有違法
      云云。惟按無效法律行為乃自始、當然無效，不因嗣後法律變動而回復為有效
      。本件上訴人提出之買賣契約書訂立當時，依當時土地法第三十條規定既應屬
      無效，則契約即已不存在，何來至今反生復活效力之說，上訴理由倒果為因，
      自不足採。
    (二)上訴人又主張兩造成立買賣契約同時又成立信託契約云云。被上訴人否認之，
      蓋以自契約文義看不出有何信託登記之記載，且上訴人主張口頭信託，更未舉
      證以實其說，亦不足採。
    (三)就本件上訴人所提土地買賣契約書形式上以觀，無法認同為黃平和所親自簽立
      ，至於給付價金亦未見證明，被上訴人亦未曾聽聞，自難遽予認同。
丙、本院依職權囑託台南縣歸仁地政事務所派員會同勘測系爭土地。
    理　　由
一、本件上訴人起訴主張：被上訴人之被繼承人黃平和於七十八年八月三日將其所有
    坐落台南縣歸仁鄉○○段五八三地號，地目田，應有部分一千分之三十一地號土
    地（下稱系爭土地）以新台幣（下同）五十二萬七千零五元之價格（另地上物甘
    蔗補償費三千元，共計五十三萬零五元）出賣與上訴人之前身私立長榮工學院董
    事會即私立長榮工學院籌備處，除於同日交付定金二十萬元外，並於同年八月五
    日以土地銀行0000000號支票支付三十三萬零五元，約定出賣人同意另訂
    物權信託協議書公證，依買賣契約書其他事項約定第六點載明：「本件不動產移
    轉登記時權利人由承買人自由選擇之」，顯見本件買賣契約當事人業已成立買賣
    契約同時又成立信託契約，而符合民法第二百四十六條第一項後段以不能情形可
    以除去，而當事人訂約時並預期於不能之情形除去後給付之規定，契約自屬有效
    。又信託契約並非要式契約，自不以訂立信託協議書公證為必要，反之有此約定
    ，適足證明信託契約之口頭及書面契約業已成立，又上訴人訴請所有權移轉登記
    已包含終止信託契約之意思表示。爰依買賣及信託之法律關係，提起本訴，請求
    被上訴人應將系爭土地應有部分各千分之三十一移轉登記為上訴人所有。
二、被上訴人則以：依土地法第三十條規定，私有農地所有權之移轉，其承受人以能
    自耕者為限。本件買受人即上訴人為一私立學校，已不合前開規定。雖該契約第
    六條規定：「不動產移轉登記時，權利人由承買人自由選擇之。」，然並未具體
    指明由何具有自耕能力之人任之，自不合於民法第二百四十六條第一項但書之規
    定，依同法第一項之規定自係以不能之給付為契約標的，依法其契約應屬無效。
    且就上訴人所提土地買賣契約書形式上以觀，被上訴人無法認同為被繼承人黃平
    和所簽立，被上訴人亦未曾聽聞有買賣情事，上訴人自應先就此部分舉證，以實
    其說，至上訴人所稱已給付價金云云，被上訴人一併否認等語資為抗辯。
三、上訴人主張系爭台南縣歸仁鄉○○段五八三地號土地，原為被上訴人之被繼承人
    黃平和與訴外人黃文恩、黃和順所共有，黃平和於八十三年三月二十八日死亡，
    其應有部分二分之一由被上訴人共同繼承。系爭土地為農地，上訴人為私立學校
    ，其前身即長榮工學院董事會，並不具自耕能力等情，業據提出土地登記簿謄本
    （原審卷第五十五頁）、戶籍謄本（本審卷第五十一頁）等為證，且為被上訴人
    所不爭執。
四、上訴人主張黃平和於七十八年八月三日與上訴人之前身長榮工學院董事會就上開
    地號土地黃平和分管部分面積○．○三四台甲（相當於五三二○平方公尺）訂立
    買賣契約書，將土地出賣上訴人，價金五十二萬七千零五元及地上物補償三千元
    均已交付，其中二十萬元定金經黃平和簽收，三十三萬零五元由上訴人簽發付款
    人台灣土地銀行台南分行支票一紙交付等情，雖為被上訴人否認。惟查：上訴人
    業經提出與其主張相符之買賣契約書及定金二十萬元簽收證明附卷（原審卷第二
    十七至二十九頁），參酌證人翁義雄證稱：「（問：有經手本件土地買賣？）有
    ，當時我有參與買賣的協調，當時學校要設立，我們有組成一個促進會，我與黃
    平和都是促進會的委員」、「在協調本件買賣時，黃平和有出面，他有同意將土
    地出售給學校」等語，核與上訴人主張相符。次查，上訴人所簽發面額三十三萬
    零五元之支票，其受款人為黃平和，並經由歸仁鄉農會六一○號黃平和帳戶提兌
    ，有台灣土地銀行台南分行九十二年五月二十六日檢附上開支票正反面影本在卷
    可佐（第二十五頁）。對照卷附台南縣歸仁鄉農會函覆之黃平和六一○活期存款
    帳號開戶資料、交易明細表所示（第七十四至八十五頁、第八十九、九十頁），
    三十三萬零五元票款確於七十八年八月五日存入黃平和上開帳戶內。復經本院會
    同台南縣歸仁地政事務所勘測現場，上訴人所指向黃平和買受之系爭土地，現供
    上訴人使用，為自學校大門進入校區○道路及供學生出入之便道，有勘驗筆錄與
    台南縣歸仁地政事務所複丈成果圖在卷可佐，則上訴人主張與被上訴人之被繼承
    人黃平和就系爭土地訂有買賣契約，並交付買賣價金一節，尚非無據。至上訴人
    依買賣契約及信託契約，請求被上訴人將系爭土地應有部分各一千分之三十一移
    轉登記予上訴人，則為被上訴人否認，辯稱：買賣契約因違反強制規定而自始、
    當然無效，不因嗣後法律變動而回復為有效，亦無信託契約存在等語。則本件應
    先審究者為上訴人與被上訴人被繼承人黃平和間買賣契約及信託契約之效力如何
    。
五、按當事人為迴避強行法規之適用，以迂迴方法達成該強行法規所禁止之相同效果
    之行為，乃學說上所稱之脫法行為，倘其所迴避之強行法規，係禁止當事人企圖
    實現一定事實上之效果者，而其行為實質達成該效果，違反法律規定之意旨，即
    非法之所許，自屬無效。查私有農地所有權之移轉，依土地法第三十條第一項規
    定，其承受人以能自耕者為限，旨在防止非農民承受農地，造成土地投機壟斷之
    情形，並積極輔助農民增加取得耕地使用之機會，從而扶助自耕農，促進土地利
    用，貫徹耕者有其田之基本國策，發揮農地之作用；故同條第二項明定，違反者
    ，其所有權之移轉無效；是為禁止無自耕能力者承受並享有私有農地所有權之強
    行規定。又稱信託者，謂委託人將財產權移轉或為其他處分，使受託人依信託本
    旨，為受益人之利益或為特定之目的，管理或處分信託財產之關係。無自耕能力
    之人，信託有自耕能力之他人以其名義取得農地所有權，係以迂迴方法逃避土地
    法第三十條第一項強行規定之適用，以達其享有土地所有權之實質目的，依上說
    明，此脫法行為於法即屬無效。八十五年一月二十六日公布施行之信託法第五條
    第四款明定：『以依法不得受讓特定財產權之人為該財產權之受益人者，信託行
    為無效』，更揭示斯旨。於信託法公布施行前成立之信託行為，如有該條款所定
    情形，依上開規定之法理，自難認有效。又農地之買賣，承買人雖係無自耕能力
    之人，惟如約定由承買人指定登記與任何有自耕能力之第三人，或具體約定登記
    與有自耕能力之第三人，即非民法第二百四十六條第一項所定以不能之給付為契
    約之標的，固難認其契約為無效。惟若購買農地之承買人並無自耕能力，依土地
    法第三十條第一項規定，本不得取得農地所有權，竟借用第三人名義辦理所有權
    移轉登記，間接取得農地所有權，以逃避上開法律之限制，應屬脫法行為，自無
    加以保護之必要，仍應認該買賣農地契約為無效（最高法院八十七年台上字第二
    八三四號判決、八十七年台上字二八七○號及八十七年台上字第一八四號判決要
    旨參照）。經查：
    (一)按「私有農地所有權之移轉，其承受人以能自耕者為限，並不得移轉為共有。
      但因繼承而移轉者，得為共有。」、「違反前項規定者，其所有權之移轉無效
      。」，修正前土地法第三十條定有明文，該條文雖於八十九年一月二十六日刪
      除，然於修正刪除前，該條文仍有適用。又按「以不能之給付為契約標的者，
      其契約為無效。但其不能情形可以除去，而當事人訂約時並預期不能之情形除
      去後為給付者，其契約仍為有效。」民法第二百四十六條第一項復有明文規定
      。依此，於修法前，私有農地之移轉，其承受人須有自耕能力，倘其承受人因
      無自耕能力致買賣契約無效，其無效為當然、自始、絕對無效，自不因嗣後法
      律條文之刪除使本已無效之法律行為復歸有效。系爭五八三地號土地經編定為
      特定農業區農牧用地，買賣契約之買受人為財團法人私立長榮工學院董事會，
      上訴人亦自承當時買受人無自耕能力，已見前述。本件買賣契約訂立於七十八
      年八月三日，當時土地法第三十條尚未刪除，系爭土地之承受人自以有自耕能
      力為必要，則本件買賣契約之效力，自非無疑義。
    (二)上訴人雖主張上訴人與黃平和於訂立系爭買賣契約時，其真意顯係將系爭土地
      供作為將來設校校地之使用，雖依當時土地法第三十條規定農地之移轉，其承
      受人以能自耕者為限，惟買賣雙方均預期於系爭土地將來可透過變更編定，由
      農牧用地變更為特定目的事業用地時，再行辦理所有權移轉登記，上訴人與其
      他土地地主之買賣情形均如此，爰引民法第二百四十六條第一項但書之規定，
      認買賣契約有效云云。惟解釋意思表示仍應以契約約定之具體內容為判斷基礎
      ，不得捨當事人之約定，為遷就法律規定而為比附適用，系爭買賣契約僅於第
      六條記載「本件不動產移轉登記時，權利人由承買人自由選擇之。」，附註記
      載「乙方（即黃平和）同意另訂物權信託協議書公證」等語，此外，即無任何
      有關辦理移轉登記之具體約定，既未載明登記於有自耕能力之人，或具體約定
      登記於有自耕能力之特定第三人，亦未記載將來變更為特定目的事業用地，或
      將來可辦理所有權移轉登記時，再行辦理移轉登記等相關記載，依前開說明，
      自屬民法第二百四十六條第一項所定以不能之給付為契約之標的，而無同條項
      但書之適用，其契約自始無效。
    (三)上訴人雖爰引其向多數訴外人買受農地供作學校用地，並於變更為特定目的事
      業用地時，陸續辦理所有權移轉登記，主張上訴人與黃平和訂立系爭買賣契約
      之真意係為供設校用地云云。惟系爭土地係八十七年間始經上訴人申請行政院
      農業委員會、教育部等同意由農牧用地變更編定為特定目的事業用地，以供設
      校使用，有上訴人提出教育部、行政院農業委員會函附卷可稽，則縱認黃平和
      出賣系爭土地係為供上訴人設校之用，然系爭土地於七十八年八月三日訂立買
      賣契約時，既仍編定為農牧用地，雙方亦無就變更編定用途等相關事項為具體
      約定，自難以系爭土地編定用途嗣後變更為特定目的事業用地，而使自始無效
      之契約回復為有效。
    (四)至上訴人依買賣契約附註記載「乙方（指黃平和）同意另訂物權信託協議書公
      證」等語，主張上訴人與黃平和間訂有信託契約，將系爭土地信託登記為黃平
      和名義云云。則上訴人買受土地，本得請求出賣人移轉土地所有權，其竟於買
      賣契約訂立同時復約定成立信託契約，足見其意在取得系爭農地所有權，因無
      自耕能力，無法承受該農地，而藉由信託契約以迂迴方式規避修正前土地法第
      三十條第一項之強行規定，自屬脫法行為。且本件買賣契約既屬無效，上訴人
      自始未取得系爭土地之所有權，自亦無從將系爭土地之所有權信託登記與黃平
      和。況依前開最高法院八十七年度台上字第二八七○號判決要旨，信託法第五
      條第四款所定以依法不得受讓特定財產權之人為該財產權之受益人者，於信託
      法公布施行（即八十五年一月二十六日）前成立之信託行為，亦難認有效，則
      上訴人主張與黃平和間之信託契約，自亦屬脫法行為而為無效。
六、綜上所述，系爭土地買賣契約因違反修正前土地法第三十條之強行規定而無效，
    亦無民法第二百四十六條第一項但書之適用，上訴人所主張與黃平和間之信託契
    約亦屬迴避土地法第三十條第一項規定之脫法行為，亦為無效。則被上訴人抗辯
    系爭土地買賣契約違反強行規定，係以不能之給付為契約標的，其契約無效等語
    ，堪可採信。從而，上訴人本於土地賣賣契約請求被上訴人將系爭土地如上訴聲
    明第二項所示部分移轉登記為其所有，即無理由，自不應准許。原審為上訴人敗
    訴之判決，並無不合。上訴意旨指摘原判決不當，求予廢棄改判，為無理由，應
    予駁回。
七、據上論結，本件上訴為無理由，依民事訴訟法第四百三十六條之一第三項、第四
    百四十九條第一項、第七十八條，判決如主文。
中　　　華　　　民　　　國　　九十三　　年　　　二　　　月　　　十　　　日
                                    臺灣臺南地方法院民事第一庭
~B審判長法官　李文賢
~B　　　法官　蔡雅惠
~B　　　法官　林逸梅
右正本證明與原本無異
不得上訴。
中　　　華　　　民　　　國　　九十三　　年　　　二　　　月　　　十一　　日
~B法院書記官　孫鈴堯
